【裁判字號】    85,台上,6050
【裁判日期】    851219
【裁判案由】    強盜殺人
【裁判全文】
最高法院刑事判決                              八十五年度台上字第六○五○號
    上訴人  甲○○
右上訴人因強盜殺人案件，經台灣高等法院台南分院中華民國八十五年十月三十日第
二審判決（八十五年度上重訴字第一二七九號，起訴案號：台灣台南地方法院檢察署
八十五年度偵字第七一九七號）後，依職權逕送審判，視為被告已提起上訴，本院判
決如左：
    主  文
原判決撤銷，發回台灣高等法院台南分院。
    理  由
本件原判決認定上訴人甲○○受台南市「聯成國際婚姻介紹所」負責人劉炳賢之託，
為仲介林水龍（民國十四年十二月二日生）與印尼女子結婚，而於民國八十三年十一
月二十九日偕同林水龍搭機前往新加坡，嗣抵達新加坡後，二人復於同年十二月三日
下午二時許，搭乘渡輪自新加坡轉赴印尼巴譚島（BATAN）， 並搭乘計程車前往島上
之NATONGGA飯店，由上訴人以林水龍之名義辦理住宿登記，辦妥後二人即住進該飯店
二樓第二一二號房內。其間，上訴人因先前已得知林水龍身上帶有新台幣（下同）十
萬元之現款，且其所帶旅費復即將用盡，只剩新加坡幣一百元，乃意圖為自己不法之
所有，趁林水龍入浴不注意之際，著手竊取林水龍行李袋內之現款十萬元，惟尚未得
手，即為林水龍所發覺，林水龍乃大聲責備並聲言報警處理，欲將上訴人逮捕法辦。
上訴人於向林水龍請求原諒遭拒後，自忖印尼法律嚴苛，深怕驚動服務生報警前來，
乃為求脫免逮捕，竟出手摀住林水龍嘴巴，並將林水龍壓制在床上，而以此強暴之方
式，當場對林水龍施以強暴，嗣上訴人放開雙手後，林水龍仍大肆喊叫，欲召警前來
將上訴人逮捕，上訴人為脫免逮捕，竟萌生殺人之犯意，隨即以雙手掐住林水龍脖子
達二分鐘，而以此強暴方式，致使林水龍頸部斷裂呼吸道阻塞當場死亡，嗣上訴人發
覺林水龍確已氣絕身亡後，乃將林水龍之屍體搬置在彈簧床下，而後取走林水龍所攜
帶之現款十萬元與美金二千元，再於同日下午五時三十分許，搭船返回新加坡。翌日
（即八十三年十二月四日）下午三時許，該飯店服務生發現林水龍屍體後，報警處理
，並透過國際刑警組織轉知我國警方偵辦，上訴人則於八十三年十二月十四日搭機逃
回台灣，並延至八十五年六月十八日下午四時許，始經警方人員在台南市○○路○段
二九○巷三三七號其租住處將其逮捕，惟上訴人已將上開盜得之款項悉數花用殆盡等
情。因而維持第一審論處上訴人強盜故意殺人罪刑（無期徒刑）之判決，駁回上訴人
在第二審之上訴，固非無見。
惟查：(一)本件原判決係認定上訴人意圖為自己不法之所有，趁林水龍入浴不注意之際
，著手竊取林水龍行李袋內之現款十萬元，惟尚未得手，即為林水龍所發覺，林水龍
乃大聲責備並聲言報警處理，欲將上訴人逮捕法辦，上訴人於向林水龍請求原諒遭拒
後，自忖印尼法律嚴苛，深怕驚動服務生報警前來，乃為求脫免逮捕，竟出手摀住林
水龍嘴巴，並將林水龍壓制在床上，而以此強暴之方式，當場對林水龍施以強暴，嗣
上訴人放開雙手後，林水龍仍大肆喊叫，欲召警前來將上訴人逮捕，上訴人為脫免逮
捕，竟萌生殺人之犯意，隨即以雙手掐住林水龍脖子達二分鐘，而以此強暴方式，致
使林水龍頸部斷裂呼吸道阻塞當場死亡，嗣上訴人發覺林水龍確已氣絕身亡後，乃將
林水龍之屍體搬置在彈簧床下，而後取走林水龍所攜帶之現款十萬元與美金二千元云
云。依其所認定之犯罪事實，如果無訛。則上訴人於行竊時因被事主林水龍發覺，遂
以強暴方式，以雙手掐住林水龍脖子，使其不能抗拒，迨林水龍死亡後，始取走其財
物逃逸，上訴人所為似於財物未經入手時，變更竊盜之犯意，而為強盜之行為，自應
構成強劫而故意殺人罪。此與竊盜於財物入手後，因脫免逮捕，而當場行強殺人之情
形不同。實情如何，有根究查明之必要。乃原判決遽認上訴人所為不構成懲治盜匪條
例第二條第一項第六款強劫而故意殺人罪，尚嫌速斷，難認無刑事訴訟法第三百七十
八條適用法則不當之違誤。(二)、刑法第三百二十九條之準強盜罪，以竊盜或搶奪，因
防護贓物、脫免逮捕或湮滅罪證，而當場施以強暴、脅迫為構成要件，若竊盜或搶奪
，非因防護贓物、脫免逮捕或湮滅罪證，而當場施以強暴、脅迫，除其強暴、脅迫另
構成他罪外，尚難以強盜論。本件上訴人一再辯稱其係因吵架，始失手將被害人掐死
，而非偷錢被發覺後，出手將被害人林水龍掐死等語。此有利於上訴人之辯解，攸關
上訴人所犯罪名，應予調查清楚。乃原審並未於審判期日加以調查，亦未說明何以不
足採為有利於上訴人判斷之理由，率行判決，自亦有刑事訴訟法第三百七十九條第十
款依法應於審判期日調查之證據而未予調查，及同條第十四款判決不載理由之違法。
是本件原判決之事實認定及理由說明暨法則之適用均有未當，應予撤銷發回更審，期
臻妥適。
據上論結，應依刑事訴訟法第三百九十七條、第四百零一條，判決如主文。
中      華      民      國    八十五    年     十二     月     十九     日
                              最高法院刑事第九庭
                                  審判長法官  洪  清  江
                                        法官  李  璋  鵬
                                        法官  吳  昆  仁
                                        法官  石  木  欽
                                        法官  吳  火  川
      右正本證明與原本無異
                                              書  記  官
中      華      民      國    八十五    年     十二     月    二十七    日


司法院資訊處製作；財團法人民間司法改革基金會備份。
